臺灣高等法院刑事裁定　　　　　　　　　　　　　　　九十一年度抗字第五五二號
　　抗　告　人　臺灣臺北地方法院檢察署檢察官
　　被　　　告　甲○○
右抗告人因聲請宣告沒收案件，不服中華民國九十一年八月十四日台灣台北地方法院
九十一年度聲字第一二三九號裁定（聲請案號：台灣台北地方法院檢察署九十一年度
聲沒字第三一九號），提起抗告，本院裁定如左：
    主  文
抗告駁回。
    理  由
一、原裁定意旨略以：按刑法上所稱違禁物，係指依據刑罰法令禁止製造、運輸、販
    賣、持有及行使之物而言，與是否不問犯人所有均應沒收之義務沒收標的，並無
    必然之關連（最高法院八十四年度台覆字第十七號判決參照）。若刑罰法令上未
    予明文處罰，縱對持有行為設有行政處罰規定（例如臺灣省內菸酒專賣條例第三
    十條第一項、第三十九條第五款），仍無刑法上違禁物沒收規定之適用（最高法
    院五十三年度第一次民、刑庭總會會議決議(五)參照）。經查：毒品危害防制條例
    對於單純自行施用、持有毒品之處罰，僅及於第一、二級毒品而不包括第三級毒
    品，此觀之同條例第十條、第十一條規定自明。施用或持有第三級毒品，依法既
    不構成犯罪，自不得指為違禁物而予單獨宣告沒收。至於管制藥品管理條例，對
    於持有管制藥品之行為，亦未設有刑罰規定。則扣案藥物經鑑定結果，其成份為
    第三級毒品愷他命，依上述說明，應認並非刑法第三十八條第一項第一款規定之
    違禁物。聲請單獨宣告沒收，於法不合，不能准許等語。
二、抗告意旨略以：按違禁物不問屬於犯人與否，得單獨宣告沒收，刑法第三十八條
    第一項第一款、第四十條但書定有明文。又查獲之毒品及專供施用毒品之器具，
    不問屬於犯人與否，均沒收銷燬之，毒品危害防制條例第十八條第一項前段亦有
    明文。愷他命業經行政院以九十一年二月八日院台衛字第○九一○○○五三八五
    號公告列為第三級管制藥品，且經行政院以九十一年一月二十三日台九十一法字
    第○九一○○○一六○五號公告列為第三級毒品管制。扣案藥品一顆經鑑定結果
    含有愷他命成分，即屬違禁物，應依前揭規定宣告沒收並銷燬之。若愷他命非違
    禁物，則即使被告涉犯毒品危害防制條例第十條、第十一條之罪之案件，被告所
    持有之愷他命顯非被告供犯前二條之罪所用，而與犯罪無關，故均不能併予宣告
    沒收，然愷他命對國民健康傷害甚大，若不能單獨宣告沒收，對國家、社會、國
    民健康之傷害甚鉅，原裁定未見及此而駁回單獨宣告沒收違禁物之聲請，顯非適
    當，爰請求撤銷原裁定。
三、按違禁物係指依法令禁止製造、運輸、販賣、持有及行使之物而言。藥事法對偽
    藥及禁藥，並無禁止持有規定，則除其他法令另有禁止製造、運輸、販賣、持有
    及行使規定外，偽藥及禁藥並非均屬違禁物（最高法院八十五年度台上字第四五
    四五號判決參照）。是以單純持有物品，若刑事刑罰對之並無處罰規定，該物品
    即非違禁物，並無依刑法第三十八條第一項第一款、第二項、第四十條但書單獨
    宣告沒收之餘地。再者，毒品危害防制條例第十八條第一項前段固規定查獲之毒
    品及專供施用毒品之器具，不問屬於犯人與否，均沒收銷燬之。惟該條規定係指
    依該條例論罪科刑時，關於所查獲毒品應否沒收之特別規定。至於該毒品是否為
    違禁物，仍應就相關法律規定而定，與該條規定無關。
四、經查，扣案之愷他命一瓶固屬管制藥品管理條例所稱之第三級管制藥品，及毒品
    危害防制條例所稱之第三級毒品。惟單純持有第三級管制藥品、第三級毒品，於
    管制藥品管理條例、毒品危害防制條例，均無刑罰規定。則依前開說明，愷他命
    即非違禁物。原法院以愷他命並非違禁物，聲請單獨宣告沒收，於法不合為由，
    駁回聲請，即屬正確。抗告意旨仍執前詞，指摘原裁定不當，提起抗告，為無理
    由，應予駁回。
五、據上論斷，依刑事訴訟法第四百十二條，裁定如主文。
中      華      民      國    九十一    年      九      月      十六    日
                              臺灣高等法院刑事第二十庭
                                  審判長法  官  葉  麗  霞
                                        法  官  李  錦  樑
                                        法  官  范  清  銘
右正本證明與原本無異。
不得再抗告。
                                        書記官  黃  麗  玲
中      華      民      國    九十一    年      九      月      十七    日
